【裁判字號】    99,訴,58
【裁判日期】    990312
【裁判案由】    分割共有物
【裁判全文】
臺灣雲林地方法院民事判決                99年度訴字第58號
原      告  壬○○○
兼  訴  訟
代  理  人  丑○
被      告  乙○○
            甲○○
            丙○○
            丁○○
            庚○○
            寅○○
兼上開六人
共      同
訴訟代理人  癸○○
被      告  戊○○
            己○○
            子○○
            辛○○
            辰○○
上  一  人
訴訟代理人  卯○○
            巳○○
上列當事人間請求分割共有物事件，本院於民國99年2 月24日言
詞辯論終結，判決如下：
    主  文
被告庚○○、辛○○應就坐落雲林縣斗南鎮○○段六一四地號、
地目建、面積０．一０二三０七公頃土地，被繼承人許石昌應有
部分八十分之五辦理繼承登記。
兩造共有上開土地，以雲林縣斗南地政事務所民國九十八年十二
月三十日複丈成果圖所示甲案方法分割，即：
符號Ａ部分面積０．０六三九四二公頃土地分歸被告乙○○、甲○○、丙○○、丁○○、庚○○、辛○○、寅○○、癸○○、戊○○、己○○、子○○共同取得，除被告庚○○、辛○○保持公
同共有外，其餘均按應有部分各十分之一比例保持共有。
符號Ｂ部分面積０．０二五五七七公頃土地分歸原告壬○○○取
得。
符號Ｃ、Ｅ部分面積０．００二七二五、０．００三六六九公頃
土地分歸原告丑○取得。
符號Ｄ部分面積０．００六三九四公頃土地分歸被告辰○○取得
。
原告其餘之訴駁回。
訴訟費用由兩造按原應有部分比例負擔。
    事實及理由
一、被告戊○○、子○○未於言詞辯論期日到場，核無民事訴訟
    法第386 條各款所列情形，爰依原告之聲請，由其一造辯論
    而為判決。
二、原告主張：坐落雲林縣斗南鎮○○段614 地號、地目建、面
    積0.102307公頃土地（下稱系爭土地）為兩造所共有，應有
    部分詳如土地登記謄本權利範圍欄所載，然系爭土地共有人
    之一許石昌已於民國90年7 月13日死亡，而其繼承人即被告
    庚○○、辛○○尚未辦理繼承登記，為此上開繼承人即被告
    庚○○、辛○○，應就系爭土地被繼承人許石昌應有部分80
    分之5 辦理繼承登記後，以利分割，又系爭土地迄今仍保持
    共有，致土地無法充分利用，而兩造間並未定有不能分割之
    期限，亦無因物之使用目的，不能分割之情形，為充分利用
    各共有人土地，爰依民法第823 條第1 項規定訴請裁判分割
    ，請依雲林縣斗南地政事務所98年12月30日之複丈成果圖所
    示甲案方法分割等語。並聲明：除請求被告庚○○、辛○○
    辦理上開繼承登記、及依上開甲案方法分割外，另請求被告
    應協同原告辦理分割登記，並將原告分得之土地交付原告。
三、被告部分：
  (一)被告戊○○、子○○未於言詞辯論期日到庭，惟據其等以前
    到庭所為陳述，及被告乙○○、甲○○、丙○○、丁○○、
    庚○○、辛○○、寅○○、癸○○、己○○陳稱：彼等願再
    繼續保持共有，對原告主張之甲案或被告辰○○主張之乙案
    方法分割，因分配於渠等之位置均同，故無論採何分割方案
    ，渠等均無意見等語。
  (二)被告辰○○則以：伊與原告丑○係兄弟，昔日係經父親蔡銀
    來同意始在系爭土地上興建房屋居住，苟依原告主張之甲案
    方法分割會致伊所有之建物無法保存，且致伊所有建物之門
    口出入生問題。何況，原告並未利用系爭土地，此觀之原告
    任其所有建物傾倒之情自明，而依伊所主張之分割方法分割
    ，伊所有之建物得以保存，且原告亦可興建房屋等語置辯。
    並聲明：依雲林縣斗南地政事務所98年12月30日之複丈成果
    圖所示乙案方法分割。
四、按各共有人得隨時請求分割共有物，但因物之使用目的不能
    分割或契約訂有不分割之期限者，不在此限。又共有物之分
    割，依共有人協議之方法行之，分割方法不能協議決定者，
    法院得因任何共有人之聲請，命為左列之分配：一、以原物
    分配於各共有人。二、變賣共有物，以價金分配於各共有人
    ，民法第823 條第1 項、第824 條第1 項、第2 項分別定有
    明文。原告主張系爭土地為兩造共有，應有部分各如土地登
    記簿謄本所載之權利範圍欄所示，原告欲分割系爭土地以便
    利土地之利用，然訴外人許石昌已於90年7 月13日死亡，而
    其繼承人即被告庚○○、辛○○，尚未辦理繼承登記，為此
    被告庚○○、辛○○應就系爭土地被繼承人許石昌應有部分
    80分之5 辦理繼承登記後，以利分割。又系爭土地之共有人
    間並無不分割之特約，亦無因物之使用目的不能分割之情形
    ，惟無法達成協議分割等情，業據原告提出土地登記謄本、
    繼承系統表、戶籍謄本為證，並經本院現場履勘明確，製有
    勘驗筆錄在卷可稽，復為被告所不爭執，再徵之上開土地共
    有人之一辰○○另提出分割方案，顯已無法協議分割情節以
    觀，足認兩造無法達成協議分割，堪信原告上開之主張屬實
    ，是原告以兩造不能達成分割協議，訴請被告庚○○、辛○○辦理繼承登記，與裁判分割系爭土地，於法自屬有據，應
    予准許。
五、按裁判上定共有物之分割分法，法院有審酌共有物各種情形
    ，顧及共有人全體利益而自由裁量之權，不受任何當事人主
    張之拘束，最高法院29年度上字第1792號、49年度台上字第
    2569號判例可資參照。查系爭土地之形狀呈一長方形，面積
    為0.102307公頃，系爭土地南、北側均臨道路，對外交通，
    如現況圖（見雲林縣斗南地政事務所97年5 月6 日複丈成果
    圖）編號Ａ、Ｂ為加強磚造住宅、磚造倉庫，使用人為被告
    辰○○，該住宅出入口係向系爭土地之西側，住宅前留有約
    1.2 公尺至0.6 公尺寬之空地供其出入；編號Ｃ為磚造住宅
    ，使用人為原告丑○等5 人；編號Ｄ、Ｅ為磚造住宅、加強
    磚造住宅，使用人為被告己○○等10人，除上開編號Ａ、Ｅ
    之加強磚造住宅經濟價值較高外，其餘建物興建年代久遠，
    經濟價值不高等情，業經本院會同雲林縣斗南地政事務所勘
    驗現場明確，並製有勘驗筆錄，及該所97年5 月6 日土地複
    丈成果圖在卷可憑。被告辰○○雖主張依雲林縣斗南地政事
    務所98年12月30日複丈成果圖所示乙案方法分割，然：
  (一)被告辰○○雖主張依雲林縣斗南地政事務所98年12月30日複
    丈成果圖所示乙案方法分割，然無論依原告主張甲案方法分
    割或依其所主張乙案方法分割，均將致被告辰○○所有上開
    加強磚造住宅遭拆除，及出入門口需更改之情，而依原告主
    張之甲案方法分割，被告辰○○所有上開建物在系爭土地上
    尚有長約9.8 公尺、寬約6 公尺之建物留存；依被告辰○○
    主張之乙案方法分割，被告辰○○所有上開建物在系爭土地
    上僅餘長約5 公尺、寬約7 公尺之建物留存，兩分割方案相
    較，反係原告之分割方案較符合被告辰○○欲保留其所有住
    宅之意願，對被告辰○○所有上開住宅損害較少。又依被告
    辰○○主張之乙案方法分割，僅被告辰○○分配取得臨四維
    路46巷之巷道土地，原告需賴該分割方案編號戊之寬2.6 公
    尺道路出入，對原告而言實有違公平。縱被告辰○○所稱係
    得其父蔡銀來同意始在該位置興建上開住宅居住使用之情為
    真，然按共有人之權利原則上均及於共有物之全部，各共有
    人均得按其應有部分對於共有物之全部有使用收益之權，且
    權利均等，基此，裁判分割共有物時，並不認為任一共有人
    對系爭共有物之特定部份享有優於其他共有人之權利，應認
    各共有人之權利無軒輊之分，是被告辰○○主張依乙案方法
    分割有違兩造間共有價值平等均衡原則。故為系爭土地日後
    之使用經濟價值，及兩造間共有價值平等均衡原則，被告辰
    ○○主張之分割方案顯失公平，要難採取。
  (二)本院審酌系爭土地依原告所主張之雲林縣斗南地政事務所98
    年12月30日複丈成果圖所示甲案方法分割，係依兩造現使用
    區域為分割原則，變動較小，亦無他人互相配合之牽制，影
    響較小，分割後兩造取得之土地均屬方正，各共有人間均便
    於利用，並均臨道路出入方便，符合大多數人之利益，及系
    爭土地之經濟利用，而據原告丑○所稱其分配取得編號Ｅ部
    分將作道路使用，俾供其配偶即原告壬○○○將來興建建物
    出入使用，及被告戊○○、子○○、乙○○、甲○○、丙○○、丁○○、庚○○、辛○○、寅○○、癸○○、己○○對
    採何分割方案分割均無意見等各情，故認依原告主張之分割
    方案即雲林縣斗南地政事務所98年12月30日之複丈成果圖所
    示甲案方法分割對兩造較公平、合理，且符合土地整體之利
    用價值，並兼及兩造間共有價值平等均衡原則，乃判決如主
    文第2 項所示。
六、不動產共有人中之一人或數人訴請分割共有物，經法院判決
    為原物分配確定者，當事人之任何一造均得依該確定判決單
    獨為全體共有人申請分割登記，毋待法院特為判命對造協同
    辦理分割登記而後可。故共有人中一人或數人訴請命對造協
    同辦理分割登記部分，係欠缺權利保護要件，法院於判准原
    物分割時，應將該部分之訴予以駁回，其併訴請對造交付分
    得之土地者，依同一法理，亦應駁回（最高法院80 年度第1
    次民事庭會議決議參照）。本件既經判准原物分割，揆諸前
    揭說明，原告請求判命被告協同辦理分割登記，並將原告分
    得之土地交付原告，即無所據，應予駁回。
七、末查，分割共有物乃具非訟事件之性質，本院斟酌何種分割
    方法較能增進共有物之經濟效益，並兼顧兩造之利益，以決
    定適當之分割方法，不因何造起訴而有不同，故原告請求分
    割之訴雖有理由，惟關於訴訟費用負擔，以共有人全體各按
    其應有部分比例負擔，方屬事理之平，併此敘明。
八、訴訟費用負擔之依據：民事訴訟法第80條之1 、第85條第 2
    項。
中    華    民    國    99    年    3     月    12    日
                  民事第二庭    法  官  陳秋如
以上正本係照原本作成
如對本判決上訴，須於判決送達後20日內向本院提出上訴狀（需
按他造人數提出繕本）
中    華    民    國    99    年    3     月    12    日
                                書記官  蘇紋泙

司法院資訊處製作；財團法人民間司法改革基金會備份。
